臺灣高等法院刑事判決　　　　　　　　96年度上訴字第4386號
上　訴　人　臺灣臺北地方法院檢察署檢察官
被　　　告　乙○○
　　　　　　丙○○
　　　　　　甲○○
上　一　人
選任辯護人　金學坪律師
　　　　　　王令冠律師
上列上訴人因被告過失致死等案件，不服臺灣臺北地方法院96年
度訴字第160號，中華民國96年8月16日第一審判決（起訴案號：
臺灣臺北地方法院檢察署95年度偵字第11923號），提起上訴，
本院判決如下：
    主  文
上訴駁回。
    理  由
一、公訴意旨略以：被告乙○○、丙○○、甲○○分別為址設臺
    北市中山區○○○路○段12號2樓「普洛超值美髮」之負責人
    、店長、員工，乙○○、丙○○在上址共同經營美髮業務，
    原應注意電器設備管理維護及消防逃生通道暢通等事宜，而
    依當時情形又無不能注意之情，竟未善盡管理督導之責，於
    民國95年3月19日清晨，造成上址2樓東南側盥洗室外所裝設
    2、3樓之電源開關箱總開關之電源側因接觸不良產生局部過
    熱而起火燃燒，濃煙經由2樓通往3樓室內梯竄升，致使居住
    在上址3樓宿舍之員工謝佩蓉因嗆傷而倒臥於走道，經消防
    人員送醫急救後，於同年月23日因呼吸衰竭死亡。另甲○○
    則於94年間將該址3樓之出入門鎖更換後上鎖，且未將鑰匙
    交與同住3樓宿舍之謝佩蓉，致謝佩蓉於火災發生時因逃生
    無門而死亡，因認被告等涉犯刑法第175條第3項之放火燒燬
    住宅等以外之物罪、第276條第2項之業務過失致死罪嫌云云
    。
二、按犯罪事實應依證據認定之，無證據不得認定犯罪事實，刑
    事訴訟法第154條第2項定有明文。次按認定犯罪事實所憑之
    證據，雖不以直接證據為限，間接證據亦包括在內；然而無
    論直接或間接證據，其為訴訟上之證明，須於通常一般之人
    均不致有所懷疑，而得確信其為真實之程度者，始得據為有
    罪之認定，倘其證明尚未達到此一程度，而有合理之懷疑存
    在時，事實審法院復已就其心證上理由予以闡述，敘明其如
    何無從為有罪之確信，因而為無罪之判決，尚不得任意指為
    違法。又刑事訴訟法第161條第1項規定：檢察官就被告犯罪
    事實，應負舉證責任，並指出證明之方法。因此，檢察官對
    於起訴之犯罪事實，應負提出證據及說服之實質舉證責任。
    倘其所提出之證據，不足為被告有罪之積極證明，或其指出
    證明之方法，無從說服法院以形成被告有罪之心證，基於無
    罪推定之原則，自應為被告無罪判決之諭知（最高法院76年
    台上字第4986號判例、92年度台上字第128號判例參照）。
三、證據能力部分：刑事訴訟法第158條之3規定：「證人、鑑定
    人依法應具結而未具結者，其證言或鑑定意見，不得作為證
    據。」立法理由乃在擔保該證言或鑑定意見，係據實陳述或
    公正誠實之可信性，故未依法具結者，依證據絕對排除原則
    ，當然無證據能力，不得作為證據。又共同被告對於被告之
    指訴，應立於證人地位而陳述，本件共同被告丙○○、甲○○等於警詢中對於被告乙○○不利之陳訴，及證人陳亞麗於
    警詢中、原審共同被告蔡清池於偵查中對於丙○○不利之陳
    述，均未依法具結，有筆錄在卷為憑，應均不得採為判決之
    基礎。
四、檢察官認被告乙○○、丙○○、甲○○涉有上開犯行，無非
    係以被告乙○○、丙○○分別為普洛美髮之登記負責人、行
    政事務負責人，均為與原審共同被告即實際出資負責人蔡清
    池（業經原審判處罪行確定）共同經營業務之人；另被告甲○○則於更換門鎖後，未交付鑰匙予謝佩蓉，致其逃生無門
    為主要論據。訊據被告丙○○、甲○○均堅決否認有何檢察
    官指訴之犯行，被告丙○○辯稱：我係應徵行政會計，工作
    內容係接待及打掃廁所、處理帳務，並未管理電器方面，且
    亦無受此方面之職前訓練，並無能力修繕等語。被告甲○○
    辯稱：我僅為設計師，並非主管，案發當時我也住在宿舍，
    謝佩蓉跑出來沒有敲我的門，我不知道發生何事等語。被告
    乙○○於審判期日經傳未到庭，據其於原審中之供述，亦矢
    口否認有何過失致死犯行，辯稱其僅單純掛名登記為負責人
    ，並未參與出資經營，亦未管理店內事務等語。
五、經查：
  (一)本件起火原因經臺北市政府消防局現場鑑定結果，發現火災
    係由該址2樓東南側盥洗室外所裝設2、3樓之電源開關設施
    之上層電源開關箱內部西側為起火處，經採集總開關及電源
    線等物證鑑析結果研判端子座熔痕為端子接觸不良所產生之
    局部過熱所造成，此乃因無熔絲電源開關之上下兩測端子接
    頭，未定期檢修，導致螺絲壓板鬆動未鎖緊，形成間隙，接
    觸不良，產生小火花導致氣化物生成，造成接觸電阻升高發
    熱，端子所續接頭絕緣體（被附）劣化，產生局部過熱起火
    燒燬之之可能性較大，有臺北市政府消防局火災原因調查報
    告書、內政部消防署火災證物鑑定案件編號第951056號鑑定
    報告書、火災現場勘驗照片在卷可參（見偵查卷第87至139
    頁、原審卷第278至301頁）。是以本件應負過失之人，應屬
    對於該場所具有管理實權，並得以安排檢修、保養之人，合
    先敘明。
  (二)被告乙○○為前址普洛美髮店登記負責人之事實，固據被告
    乙○○於警詢及原審中供明在卷（見偵查卷第21頁、原審卷
    第313頁反面），並有營業登記查詢資料、公司登記查詢資
    料在卷可參（見偵查卷第154至157頁）。惟除前開登記情形
    外，被告乙○○並未出資，亦未參與該店之經營管理，業據
    證人即出資成立該店之實際負責人蔡清池於原審具結結稱：
    因為公司有300多家，其中100家為直營店，全由我獨資，涉
    及營利型態的問題，故將所有親信、幹部都掛名為負責人，
    直營店的店長就財務部分，行政陳報處長或督導，再轉財務
    長，維修部分，行政陳報總務部經理處理，我出資本店後，
    由都都行總經理、處長、店長負責營業，財務長、會計行政
    負責財務作業，總務部經理、處長、店長負責水電維修、裝
    修，包括重新裝潢，因這家店沒有設立店長，所以只有第一
    級人員即行政丙○○，再來是營業督導陳亞麗等語（見原審
    卷第322頁反面至324頁）。詰之證人即該店員工丙○○、甲○○於原審審理時，亦證述渠等係因該店營利事業登記證記
    載其為負責人，始於歷次偵審程序時，指證被告乙○○為負
    責人，實際上則未曾見過被告乙○○至該店，亦未曾親自向
    被告乙○○為業務上之報告等情（見原審卷第317頁反面至
    318頁、第319頁、第321頁）。證人即該店督導陳亞麗更直
    指被告乙○○未曾處理該店事宜，僅為掛名負責人等語明確
    （見原審卷第234頁正、反面），足證被告乙○○僅為名義
    負責人，而未參與店務之經營管理甚明。是以被告乙○○並
    非該店之經營管理人，亦未實際負責店內事務，自非該場所
    之管理使用者；以其登記情形，更難認有知悉電器設備維修
    保養時程，進而得以決定檢修保養日期，以避免前開結果發
    生之可能，對於本件結果之發生，即無過失責任可言。
  (三)被告丙○○雖係該普洛美髮店之行政人員，然其權限僅止向
    總公司回報會計事務及設備修護事宜，而未經授權負責維護
    保養該店之電源開關設備，此經證人陳亞麗於原審證述在卷
    （見原審卷第233頁反面、第234頁反面至235頁反面），核
    與證人蔡清池於原審結證稱：直營店若有涉及漏電事項，因
    屬於電器故障問題，所以由各營業單位回報總務部，通知配
    合之廠商處理等情相符（見原審卷第324頁）。是以被告丙○○之受僱情節，實難認其該當於管理建物之場所使用人，
    以其負責之職務範圍而言，亦未擴及未經告知之電源開關之
    保養、維修等事務，自難要其負擔保養維護電源開關之注意
    義務。此外，本件既無證據足認被告丙○○負有管理3樓場
    所，而有交付逃生門鑰匙之義務，亦無證據足認謝佩蓉係因
    3樓逃生門開啟障礙，因而喪命之情形（詳如後述），即不
    能證明被告丙○○對於謝佩蓉之死亡結果，有何注意義務之
    違反。
  (四)被告甲○○雖持有上址3樓之鑰匙未交付予被害人謝佩蓉，
    惟從內側看該逃生門之情形，門上並無鑰匙孔可以插入鑰匙
    之事實，業經證人即3樓承租戶林筱婷到庭證述明確（見原
    審卷第240頁），則被告甲○○有無交付逃生門鑰匙實與被
    害人謝佩蓉能否開門逃生無涉。參酌被告甲○○乃該店美髮
    設計師，業據證人陳亞麗於原審證述在卷（見原審卷第233
    頁），且亦與被害人謝佩蓉均住於3樓，則被告甲○○是否
    有為3樓住宿者負保管該鑰匙之義務，亦非無疑。況被告甲○○當日係於3樓窗口中遭救出，有現場照片可佐（見原審
    卷第299頁），倘3樓安全門出入均要使用鑰匙，則被告甲○○何以不使用該鑰匙開啟安全門後逃生，卻反而在窗戶呼救
    ？是應認被告甲○○所稱因濃煙無法看清外面情況，煙太大
    致向被害人呼叫2次即被嗆到之情屬實（見偵查卷第34頁）
    ，而被害人倒臥於3樓走道，且確係因嗆傷送醫急救後，造
    成呼吸衰竭死亡，亦有現場照片、相驗屍體證明書、法醫驗
    斷書、臺北市政府警察局中山分局95年3月29日北市警中分
    刑字第09531384500號函在卷可核（見原審卷第300頁、相驗
    573卷第18頁、第31至42頁、偵查卷第163頁），故被害人因
    遭濃煙嗆傷倒地無法行至開啟安全門，似較符合常情。檢察
    官所訴被告甲○○未交付鑰匙予被害人謝佩蓉，致被害人無
    法逃生，核與事實不符。其既不負何客觀注意義務，自難認
    有何過失責任，此外經查復無其他證據足證其犯罪，其犯行
    應屬不能證明。
  (五)綜上所述，被告乙○○、丙○○、甲○○均非建築法第77條
    第1項所定之建築物所有權人或使用人。此外，復無其他積
    極證據，足認彼等負有維護建築物合法使用與其構造及設備
    安全之義務，或認3樓逃生門之使用有何障礙之處。復查無
    其他積極證據足認被告有公訴意旨所指罪行，揆諸首揭說明
    ，既不能證明被告等犯罪，自應為無罪之諭知。
六、原審本同上之見解，以無積極證據足認被告有公訴人所指之
    犯行，而為被告無罪之諭知，並無不合。檢察官上訴以被告
    乙○○為實際負責人，被告丙○○負責全部行政事務，怠忽
    職守，及被告甲○○未交付出入均需使用之鑰匙予被害人均
    有過失云云，為無理由，應予駁回。
七、被告乙○○經合法傳喚，無正當理由不到庭，爰不待其陳述
    逕行判決。
據上論斷，應依刑事訴訟法第368條、第371條，判決如主文。
本案經檢察官黃柏齡到庭執行職務。
中　　華　　民　　國　　96　　年　　12　　月　　27　　日
　　　　　　　　　刑事第十九庭審判長法　官  尤豐彥
　　　　　　　　　　　　　　　　    法　官  黃金富
　　　　　　　 　 　　　　　　　　　法　官  魏新國
以上正本證明與原本無異。
如不服本判決，應於收受送達後十日內向本院提出上訴書狀，其
未敘述上訴之理由者並得於提起上訴後十日內向本院補提理由書
（均須按他造當事人之人數附繕本）。
                                    書記官  陳玉珍
中　　華　　民　　國　　96　　年　　12　　月　　27　　日
